---
title: "RNAseq"
author: "Laura Pauner"
date: "6/1/2020"
output:
  word_document: default
  html_document: default
---


**DEFINICIÓN DE LOS DATOS**

Importación de los datos situados en la carpeta *'Datos originales'*:

- targets:

```{r}
targetsOriginal<-read.table("./datos_originales/targets.csv", header = TRUE, sep = ",")
head(targetsOriginal)
```

```{r}
dim(targetsOriginal)
```


- counts:

```{r}
countsOriginal<-read.table("./datos_originales/counts.csv", header = TRUE, sep = ";", row.names = 1)
head(countsOriginal)
```

```{r}
dim(countsOriginal)
```



Genero un nuevo data frame con 10 muestras aleatorias de cada grupo:

```{r}
require(dplyr)
```

```{r}
set.seed(321)
# NIT:
muestrasNIT<-subset(targetsOriginal, targetsOriginal$Group=="NIT")
muestrasNIT<-sample_n(muestrasNIT, size = 10)

# ELI:
muestrasELI<-subset(targetsOriginal, targetsOriginal$Group=="ELI")
muestrasELI<-sample_n(muestrasELI, size = 10)

# SFI:
muestrasSFI<-subset(targetsOriginal, targetsOriginal$Group=="SFI")
muestrasSFI<-sample_n(muestrasSFI, size = 10)
```


```{r}
targets<-rbind(muestrasELI, muestrasNIT, muestrasSFI)
dim(targets)
```

```{r}
head(targets)
```


Modifico los nombres de las muestras del archivo targets para que coincidan con los nombres de las muestras del archivo counts y selecciono las muestras de counts que aparecen en la variable targets de 30 muestras aleatorias generada anteriormente:

```{r}
targets$Sample_Name<-gsub("-",".",targets$Sample_Name)
```

```{r}
counts<-countsOriginal[,targets$Sample_Name]
dim(counts)
```

```{r}
head(counts)
```


Modifico los nombres de las filas del archivo *'counts'* correspondientes a los transcritos de los genes para que se correspondan únicamente con el identificador de Ensembl:

```{r}
row.names(counts)<-gsub("\\..*", "", row.names(counts))
```



Genero una matriz con la información de las muestras necesaria para el análisis de expresión diferencial; selecciono las columnas *'Group'* que contiene la información sobre la condición del experimento y *'Grupo_analisis'* que contiene información sobre el grupo de análisis al que pertenece la muestra:

```{r}
condition<-targets[,"Group"]
analysisGroup<-targets[,"Grupo_analisis"]
coldata<-data.frame(Condition = condition, AnalysisGroup = analysisGroup, row.names = targets$Sample_Name)
head(coldata)
```


Compruebo que el nombre de las filas de coldata coincide con el de las columnas de counts:

```{r}
all(rownames(coldata)==colnames(counts))
```

Guardo las tablas generadas (coldata y counts) en dos archivos de tipo 'csv'.

```{r}
write.table(coldata, file = "./Datos/coldata.csv", sep = ",")
```

```{r}
write.table(counts, file = "./Datos/counts.csv", sep = ",")
```




**CONSTRUCCIÓN DEL OBJETO DESeqDataSet**


```{r}
library("DESeq2")
dds<-DESeqDataSetFromMatrix(countData = counts, colData = coldata, design = ~ Condition)
dds
```



Realizo un pre-filtrado eliminando los genes con conteos muy bajos para reducir el tamaño del objeto dds y reducir el tiempo de cómputo.

```{r}
keep<-rowSums(counts(dds)) >= 5
dds<-dds[keep,]
dds
```


Establezco como nivel de referencia la condición 'NIT' ya que corresponde a las muestras de tejidos no infiltrados:

```{r}
dds$Condition<-relevel(dds$Condition, ref = "NIT")
```



**ANÁLISIS EXPLORATORIO Y VISUALIZACIÓN DE LOS DATOS**

Utilizo la función *'vst()'* para la tranformación de los datos:

```{r}
vsd<-vst(dds, blind = FALSE)
# Con la función assay se accede a la matriz de los valores normalizados:
head(assay(vsd),3)
```


El efecto que tiene la transformación de los datos sobre la varianza puede verse representando la desviación estándar de los datos transformados frente a la media:

```{r}
library("vsn")
ntd<-normTransform(dds, f = log2, pc = 1)
meanSdPlot(assay(ntd))
```

```{r}
meanSdPlot(assay(vsd))
```


Guardo los gráficos en la carpeta de Imagenes:

```{r}
png("./Imagenes/meanSDplotNTD.png", width = 1000, height = 800, res = 72, units = "px", pointsize = 12, bg = "white")
meanSdPlot(assay(ntd))
dev.off()

png("./Imagenes/meanSDplotVSD.png", width = 1000, height = 800, res = 72, units = "px", pointsize = 12, bg = "white")
meanSdPlot(assay(vsd))
dev.off()
```




Mediante la agrupación de muestras podemos obtener una visión general sobre las similitudes y diferencias entre ellas.

```{r}
sampleDists<-dist(t(assay(vsd)))
```

```{r}
library(pheatmap)
```


```{r}
library("RColorBrewer")
sampleDistMatrix<-as.matrix(sampleDists)
rownames(sampleDistMatrix)<-paste(vsd$Condition)
colnames(sampleDistMatrix)<-NULL
colors<-colorRampPalette(rev(brewer.pal(9, "PiYG")))(255)
pheatmap(sampleDistMatrix,
         clustering_distance_rows = sampleDists,
         clustering_distance_cols = sampleDists,
         col = colors,
         )
```


Guardo el gráfico en la carpeta Imágenes:

```{r}
png("./Imagenes/pheatmapDistMatrix.png", width = 800, height = 800, res = 72, units = "px", pointsize = 12, bg = "white")
pheatmap(sampleDistMatrix,
         clustering_distance_rows = sampleDists,
         clustering_distance_cols = sampleDists,
         col = colors,
         )
dev.off()
```




El gráfico de componentes principales de las muestras es útil para evaluar el efecto general de las covariables experimentales así como los efectos por lotes. Se representan en este caso los dos primeros componentes:

```{r}
library(ggplot2)
```

```{r}
DESeq2::plotPCA(vsd, intgroup = c("Condition"))
```


Guardo el gráfico en la carpeta Imagenes:

```{r}
png("./Imagenes/PCAplot.png", width = 1000, height = 800, res = 80, units = "px", pointsize = 12, bg = "white")
DESeq2::plotPCA(vsd, intgroup = c("Condition"))
dev.off()
```




**ANÁLISIS DE EXPRESIÓN DIFERENCIAL**


```{r}
library("DESeq")
dds<-DESeq(dds)
```


La tabla de resultados se obtiene mediante la función *'results()'*; genero una tabla para cada comparación:

- Comparación SFI vs NIT:

```{r}
# SFI vs NIT:
res_SFIvsNIT<-results(dds, contrast = c("Condition","SFI","NIT"))
```


Muestro las primeras líneas de la tabla de resultados obtenida:

```{r}
head(res_SFIvsNIT)
```


- Comparación ELI vs NIT:

```{r}
# ELI vs NIT:
res_ELIvsNIT<-results(dds, contrast = c("Condition","ELI","NIT"))
```


- Comparación ELI vs SFI:

```{r}
# ELI vs SFI:
res_ELIvsSFI<-results(dds, contrast = c("Condition","ELI","SFI"))
```


Con la función *'summary()'* obtengo un resumen de la cantidad de genes sobreexpresados e infraexpresados para cada condición; establezco el nivel de significación alfa en 0.05:

```{r}
summary(res_SFIvsNIT, alpha = 0.05)
```

```{r}
summary(res_ELIvsNIT, alpha = 0.05)
```

```{r}
summary(res_ELIvsSFI, alpha = 0.05)
```



Para ver los resultados de una forma más visual genero un *'MAplot'*; Para ello utilizo la función *'plotMA'*.

Reducción de las estimaciones LFC para las comparaciones de los dos tratamientos de infiltración respecto al control ('Not Infiltrated Tissues').

```{r}
resultsNames(dds)
```


```{r}
library(apeglm)
```

```{r}
res_SFIvsNIT_LFC<-lfcShrink(dds, coef = "Condition_SFI_vs_NIT", type = "apeglm")
```


```{r}
res_ELIvsNIT_LFC<-lfcShrink(dds, coef = "Condition_ELI_vs_NIT", type = "apeglm")
```



Obtengo los genes significativos para cada comparación y selecciono los 10 genes con el mayor log2FoldChange en valor absoluto.

Muestro los gráficos para cada comparación:. 


```{r}
# Condición SFI vs NIT:
# Selección genes:
res_SFIvsNITsig<-subset(res_SFIvsNIT, res_SFIvsNIT$padj < 0.05)
res_SFIvsNITsigOrd<-res_SFIvsNITsig[order(abs(res_SFIvsNITsig$log2FoldChange), decreasing = TRUE),]

# MAplot:
topGeneSFIvsNIT<-rownames((res_SFIvsNITsigOrd)[1:10,])
plotMA(as.data.frame(res_SFIvsNIT), ylim = c(-10,10))
with(res_SFIvsNIT[topGeneSFIvsNIT,], {
  points(baseMean, log2FoldChange, col = "dodgerblue", cex = 1, lwd = 2)
})
```


En el siguiente gráfico puede verse señalado el gen con el menor p-valor ajustado en un MAplot con reducción de las estimaciones LFC:

```{r}
topGeneSFIvsNIT<-rownames(res_SFIvsNIT_LFC)[which.min(res_SFIvsNIT_LFC$padj)]
plotMA(as.data.frame(res_SFIvsNIT_LFC), ylim = c(-10,10))
with(res_SFIvsNIT_LFC[topGeneSFIvsNIT,], {
  points(baseMean, log2FoldChange, col = "magenta", cex = 1, lwd = 2)
  text(baseMean, log2FoldChange, topGeneSFIvsNIT, pos = 1, col = "magenta")
})
```



```{r}
# Condición ELI vs NIT:
# Selección genes:
res_ELIvsNITsig<-subset(res_ELIvsNIT, res_ELIvsNIT$padj < 0.05)
res_ELIvsNITsigOrd<-res_ELIvsNITsig[order(abs(res_ELIvsNITsig$log2FoldChange), decreasing = TRUE),]

# MAplot:
topGeneELIvsNIT<-rownames((res_ELIvsNITsigOrd)[1:10,])
plotMA(as.data.frame(res_ELIvsNIT), ylim = c(-10,10))
with(res_ELIvsNIT[topGeneELIvsNIT,], {
  points(baseMean, log2FoldChange, col = "dodgerblue", cex = 1, lwd = 2)
})
```


En el siguiente gráfico puede verse señalado el gen con el menor p-valor ajustado en un MAplot con reducción de las estimaciones LFC:

```{r}
topGeneELIvsNIT<-rownames(res_ELIvsNIT_LFC)[which.min(res_ELIvsNIT_LFC$padj)]
plotMA(as.data.frame(res_ELIvsNIT_LFC), ylim = c(-12,12))
with(res_ELIvsNIT_LFC[topGeneELIvsNIT,], {
  points(baseMean, log2FoldChange, col = "dodgerblue", cex = 1, lwd = 2)
  text(baseMean, log2FoldChange, topGeneELIvsNIT, pos = 1, col = "dodgerblue")
})
```



```{r}
# Condición ELI vs SFI:
# Selección genes:
res_ELIvsSFIsig<-subset(res_ELIvsSFI, res_ELIvsSFI$padj < 0.05)
res_ELIvsSFIsigOrd<-res_ELIvsSFIsig[order(abs(res_ELIvsSFIsig$log2FoldChange), decreasing = TRUE),]

# MAplot:
topGeneELIvsSFI<-rownames((res_ELIvsSFIsigOrd)[1:10,])
plotMA(as.data.frame(res_ELIvsSFI), ylim = c(-10,10))
with(res_ELIvsSFI[topGeneELIvsSFI,], {
  points(baseMean, log2FoldChange, col = "dodgerblue", cex = 1, lwd = 2)
})
```



Guardo los MAplots obtenidos en la carpeta Imagenes:

```{r}
png("./Imagenes/MAplot_SFIvsNIT.png", width = 800, height = 800, res = 72, units = "px", pointsize = 12, bg = "white")
topGeneSFIvsNIT<-rownames((res_SFIvsNITsigOrd)[1:10,])
plotMA(as.data.frame(res_SFIvsNIT), ylim = c(-10,10))
with(res_SFIvsNIT[topGeneSFIvsNIT,], {
  points(baseMean, log2FoldChange, col = "dodgerblue", cex = 2, lwd = 3)
})
dev.off()

png("./Imagenes/MAplot_SFIvsNIT_LFC.png", width = 800, height = 800, res = 72, units = "px", pointsize = 12, bg = "white")
topGeneSFIvsNIT<-rownames(res_SFIvsNIT_LFC)[which.min(res_SFIvsNIT_LFC$padj)]
plotMA(as.data.frame(res_SFIvsNIT_LFC), ylim = c(-10,10))
with(res_SFIvsNIT_LFC[topGeneSFIvsNIT,], {
  points(baseMean, log2FoldChange, col = "magenta", cex = 2, lwd = 3)
  text(baseMean, log2FoldChange, topGeneSFIvsNIT, pos = 1, col = "magenta")
})
dev.off()

png("./Imagenes/MAplot_ELIvsNIT.png", width = 800, height = 800, res = 72, units = "px", pointsize = 12, bg = "white")
topGeneELIvsNIT<-rownames((res_ELIvsNITsigOrd)[1:10,])
plotMA(as.data.frame(res_ELIvsNIT), ylim = c(-10,10))
with(res_ELIvsNIT[topGeneELIvsNIT,], {
  points(baseMean, log2FoldChange, col = "dodgerblue", cex = 2, lwd = 3)
})
dev.off()

png("./Imagenes/MAplot_ELIvsNIT_LFC.png", width = 800, height = 800, res = 72, units = "px", pointsize = 12, bg = "white")
topGeneELIvsNIT<-rownames(res_ELIvsNIT_LFC)[which.min(res_ELIvsNIT_LFC$padj)]
plotMA(as.data.frame(res_ELIvsNIT_LFC), ylim = c(-12,12))
with(res_ELIvsNIT_LFC[topGeneELIvsNIT,], {
  points(baseMean, log2FoldChange, col = "dodgerblue", cex = 2, lwd = 3)
  text(baseMean, log2FoldChange, topGeneELIvsNIT, pos = 2, col = "dodgerblue")
})
dev.off()

png("./Imagenes/MAplot_ELIvsSFI.png", width = 800, height = 800, res = 72, units = "px", pointsize = 12, bg = "white")
topGeneELIvsSFI<-rownames((res_ELIvsSFIsigOrd)[1:10,])
plotMA(as.data.frame(res_ELIvsSFI), ylim = c(-10,10))
with(res_ELIvsSFI[topGeneELIvsSFI,], {
  points(baseMean, log2FoldChange, col = "dodgerblue", cex = 2, lwd = 3)
})
dev.off()
```





**ANOTACIÓN DE LOS RESULTADOS**

Para realizar la anotación de los genes y poder asociar los identificadores de ENSEMBLE con información sobre los mismos utilizo el paquete de anotaciones *'EnsDb.Hsapiens.v86'*:

```{r}
library("EnsDb.Hsapiens.v86")
edb<-EnsDb.Hsapiens.v86
```


Los tipos de claves disponibles y por tanto información a las que se puede acceder son los siguientes:

```{r}
keytypes(edb)
```


Utilizo la función *'mapIDs()'* para convertir los IDs y obtener el símbolo del gen, el identificador de Entrez y el nombre del gen para las tres tablas finales de resultados: 


```{r}
# Comparación ELI vs NIT:
# Símbolo del gen:
res_ELIvsNIT$genSYMBOL<-mapIds(edb, keys=row.names(res_ELIvsNIT), column="SYMBOL", keytype="GENEID", multiVals="first")

# Identificador de Entrez:
res_ELIvsNIT$ENTREZID<-mapIds(edb, keys=row.names(res_ELIvsNIT), column="ENTREZID", keytype="GENEID", multiVals="first")

# Nombre del gen:
res_ELIvsNIT$GENENAME<-mapIds(edb, keys=row.names(res_ELIvsNIT), column="GENENAME", keytype="GENEID", multiVals="first")
```



```{r}
# Comparación SFI vs NIT:
# Símbolo del gen:
res_SFIvsNIT$genSYMBOL<-mapIds(edb, keys=row.names(res_SFIvsNIT), column="SYMBOL", keytype="GENEID", multiVals="first")

# Identificador de Entrez:
res_SFIvsNIT$ENTREZID<-mapIds(edb, keys=row.names(res_SFIvsNIT), column="ENTREZID", keytype="GENEID", multiVals="first")

# Nombre del gen:
res_SFIvsNIT$GENENAME<-mapIds(edb, keys=row.names(res_SFIvsNIT), column="GENENAME", keytype="GENEID", multiVals="first")
```



```{r}
# Comparación ELI vs SFI:
# Símbolo del gen:
res_ELIvsSFI$genSYMBOL<-mapIds(edb, keys=row.names(res_ELIvsSFI), column="SYMBOL", keytype="GENEID", multiVals="first")

# Identificador de Entrez:
res_ELIvsSFI$ENTREZID<-mapIds(edb, keys=row.names(res_ELIvsSFI), column="ENTREZID", keytype="GENEID", multiVals="first")

# Nombre del gen:
res_ELIvsSFI$GENENAME<-mapIds(edb, keys=row.names(res_ELIvsSFI), column="GENENAME", keytype="GENEID", multiVals="first")
```



Guardo las tablas generadas en formato csv en la carpeta de Resultados:

```{r}
# Comparación SFI vs NIT:
write.table(res_SFIvsNIT, file = "./Resultados/finalSFIvsNIT.csv", sep = ",")

# Comparación ELI vs NIT:
write.table(res_ELIvsNIT, file = "./Resultados/finalELIvsNIT.csv", sep = ",")

# Comparación ELI vs SFI:
write.table(res_ELIvsSFI, file = "./Resultados/finalELIvsSFI.csv", sep = ",")
```




Asumiendo que una fracción del 10% de falsos positivos es aceptable, aquellos genes con un p-valor ajustado menor de 0.1 pueden considerarse estadísticamente significativos:

```{r}
# Comparación SFI vs NIT:
sum(res_SFIvsNIT$padj < 0.1, na.rm = TRUE)
```

Dentro de los genes estadísticamente significativos los genes sobre e infraexpresados son:

```{r}
# Comparación SFI vs NIT
res_SFIvsNITsig<-subset(res_SFIvsNIT, res_SFIvsNIT$padj < 0.1)
# Infraexpresados:
head(res_SFIvsNITsig[order(res_SFIvsNITsig$log2FoldChange),])
```

```{r}
# Comparación SFI vs NIT
# Sobreexpresados:
head(res_SFIvsNITsig[order(-res_SFIvsNITsig$log2FoldChange),])
```


```{r}
# Comparación ELI vs NIT:
sum(res_ELIvsNIT$padj < 0.1, na.rm = TRUE)
```

Dentro de los genes estadísticamente significativos los genes sobre e infraexpresados son:

```{r}
# Comparación ELI vs NIT
res_ELIvsNITsig<-subset(res_ELIvsNIT, res_ELIvsNIT$padj < 0.1)
# Infraexpresados:
head(res_ELIvsNITsig[order(res_ELIvsNITsig$log2FoldChange),])
```

```{r}
# Comparación ELI vs NIT
# Sobreexpresados:
head(res_ELIvsNITsig[order(-res_ELIvsNITsig$log2FoldChange),])
```



```{r}
# Comparación ELI vs SFI:
sum(res_ELIvsSFI$padj < 0.1, na.rm = TRUE)
```

Dentro de los genes estadísticamente significativos los genes sobre e infraexpresados son:

```{r}
# Comparación ELI vs SFI
res_ELIvsSFIsig<-subset(res_ELIvsSFI, res_ELIvsSFI$padj < 0.1)
# Infraexpresados:
head(res_ELIvsSFIsig[order(res_ELIvsSFIsig$log2FoldChange),])
```

```{r}
# Comparación ELI vs SFI
# Sobreexpresados:
head(res_ELIvsSFIsig[order(-res_ELIvsSFIsig$log2FoldChange),])
```



Genero las tablas con los genes sobre e infraexpresados para cada comparación; la guardo en la carpeta de Resultados:

```{r}
# Comparación SFI vs NIT:
SFIvsNIT_ord<-res_SFIvsNITsig[order(res_SFIvsNITsig$log2FoldChange),]
SFIvsNIT_down<-SFIvsNIT_ord[SFIvsNIT_ord$log2FoldChange < 0,]

SFIvsNIT_ord<-res_SFIvsNITsig[order(-res_SFIvsNITsig$log2FoldChange),]
SFIvsNIT_up<-SFIvsNIT_ord[SFIvsNIT_ord$log2FoldChange > 0,]

write.table(SFIvsNIT_down, file = "./Resultados/SFIvsNIT_down.csv", sep = ",")
write.table(SFIvsNIT_up, file = "./Resultados/SFIvsNIT_up.csv", sep = ",")
```

```{r}
# Comparación ELI vs NIT:
ELIvsNIT_ord<-res_ELIvsNITsig[order(res_ELIvsNITsig$log2FoldChange),]
ELIvsNIT_down<-ELIvsNIT_ord[ELIvsNIT_ord$log2FoldChange < 0,]

ELIvsNIT_ord<-res_ELIvsNITsig[order(-res_ELIvsNITsig$log2FoldChange),]
ELIvsNIT_up<-ELIvsNIT_ord[ELIvsNIT_ord$log2FoldChange > 0,]

write.table(ELIvsNIT_down, file = "./Resultados/ELIvsNIT_down.csv", sep = ",")
write.table(ELIvsNIT_up, file = "./Resultados/ELIvsNIT_up.csv", sep = ",")
```

```{r}
# Comparación ELI vs SFI:
ELIvsSFI_ord<-res_ELIvsSFIsig[order(res_ELIvsSFIsig$log2FoldChange),]
ELIvsSFI_down<-ELIvsSFI_ord[ELIvsSFI_ord$log2FoldChange < 0,]

ELIvsSFI_ord<-res_ELIvsSFIsig[order(-res_ELIvsSFIsig$log2FoldChange),]
ELIvsSFI_up<-ELIvsSFI_ord[ELIvsSFI_ord$log2FoldChange > 0,]

write.table(ELIvsSFI_down, file = "./Resultados/ELIvsSFI_down.csv", sep = ",")
write.table(ELIvsSFI_up, file = "./Resultados/ELIvsSFI_up.csv", sep = ",")
```




**MAPA DE CALOR**

Genero un Heatmap con agrupamiento de los genes más variables; selecciono los 20 genes con la mayor varianza entre las muestras. Utilizo los recuentos transformados de VST.

```{r}
library(genefilter)
library(RColorBrewer)
library(gplots)
topVarGenes<-head(order(rowVars(assay(vsd)), decreasing = TRUE), 20)
colors<-colorRampPalette(rep(brewer.pal(9,"PiYG")))(255)
sidecols<-c("dodgerblue", "orchid", "darkolivegreen1")[vsd$Condition]
mat<-assay(vsd)[topVarGenes,]
mat<-mat - rowMeans(mat)
colnames(mat)<-vsd$Condition
heatmap.2(mat,
          Rowv = TRUE,
          Colv = TRUE,
          scale = "row",
          col = colors,
          cexRow = 0.5,
          cexCol = 0.7,
          key = TRUE,
          keysize = 2,
          density.info = "histogram",
          ColSideColors = sidecols,
          tracecol = NULL)
```


Guardo el Heatmap en la carpeta de Imagenes:

```{r}
png("./Imagenes/Heatmap.png", width = 1200, height = 800, res = 100, units = "px", pointsize = 12, bg = "white")
heatmap.2(mat,
          Rowv = TRUE,
          Colv = TRUE,
          scale = "row",
          col = colors,
          cexRow = 0.5,
          cexCol = 0.7,
          key = TRUE,
          keysize = 2,
          density.info = "histogram",
          ColSideColors = sidecols,
          tracecol = NULL)
dev.off()
```






**COMPARACIONES MÚLTIPLES**


Voy a utilizar la función *'intersect()'* del paquete *'dplyr'*.

- Genes en común entre las comparaciones "SFI vs NIT" y "ELI vs NIT":

```{r}
names_SFIvsNIT_ELIvsNIT<-intersect(rownames(res_SFIvsNITsig), rownames(res_ELIvsNITsig))
length(names_SFIvsNIT_ELIvsNIT)
```


Entre las comparaciones "SFI vs NIT" y "ELI vs NIT" se comparten 222 genes significativos. Algunos de estos genes son:

```{r}
DGE_SFIvsNIT_ELIvsNIT<-res_SFIvsNITsig[names_SFIvsNIT_ELIvsNIT,]
head(DGE_SFIvsNIT_ELIvsNIT)
```


- Genes en común entre las comparaciones "SFI vs NIT" y "ELI vs SFI":

```{r}
names_SFIvsNIT_ELIvsSFI<-intersect(rownames(res_SFIvsNITsig), rownames(res_ELIvsSFIsig))
length(names_SFIvsNIT_ELIvsSFI)
```

Entre las comparaciones "SFI vs NIT" y "ELI vs NIT" se comparten 135 genes significativos. Algunos de estos genes son:

```{r}
DGE_SFIvsNIT_ELIvsSFI<-res_SFIvsNITsig[names_SFIvsNIT_ELIvsSFI,]
head(DGE_SFIvsNIT_ELIvsSFI)
```


- Genes en común entre las comparaciones "ELI vs NIT" y "ELI vs SFI":

```{r}
names_ELIvsNIT_ELIvsSFI<-intersect(rownames(res_ELIvsNITsig), rownames(res_ELIvsSFIsig))
length(names_ELIvsNIT_ELIvsSFI)
```

Entre las comparaciones "ELI vs NIT" y "ELI vs SFI" se comparten 2943 genes significativos. Algunos de estos genes son:

```{r}
DGE_ELIvsNIT_ELIvsSFI<-res_ELIvsNITsig[names_ELIvsNIT_ELIvsSFI,]
head(DGE_ELIvsNIT_ELIvsSFI)
```


- Genes en común entre las 3 comparaciones::

```{r}
names_SFIvsNIT_ELIvsNIT_ELIvsSFI<-intersect(intersect(rownames(res_SFIvsNITsig), rownames(res_ELIvsNITsig)), rownames(res_ELIvsSFIsig))
length(names_SFIvsNIT_ELIvsNIT_ELIvsSFI)
```

Entre las 3 comparaciones se comparten 3130 genes significativos. Algunos de estos genes son:

```{r}
DGE_SFIvsNIT_ELIvsNIT_ELIvsSFI<-res_ELIvsNITsig[names_SFIvsNIT_ELIvsNIT_ELIvsSFI,]
head(DGE_SFIvsNIT_ELIvsNIT_ELIvsSFI)
```


Guardo las tablas de los genes significativos compartidos por los distintos tipos de comparaciones en la carpeta de Resultados:

```{r}
write.table(DGE_SFIvsNIT_ELIvsNIT, file = "./Resultados/DGE_SFIvsNIT_ELIvsNIT.csv", sep = ",")

write.table(DGE_SFIvsNIT_ELIvsSFI, file = "./Resultados/DGE_SFIvsNIT_ELIvsSFI.csv", sep = ",")

write.table(DGE_ELIvsNIT_ELIvsSFI, file = "./Resultados/DGE_ELIvsNIT_ELIvsSFI.csv", sep = ",")

write.table(DGE_SFIvsNIT_ELIvsNIT_ELIvsSFI, file = "./Resultados/DGE_SFIvsNIT_ELIvsNIT_ELIvsSFI.csv", sep = ",")
```




Genero los diagramas de Venn con los genes significativos y también con los genes 'down-regulated' y 'up-regulated' para ver los genes compartidos por las comparaciones realizadas:

```{r}
library("VennDiagram")
library("RColorBrewer")
```


```{r}
# Genes significativos:
mycol<-brewer.pal(3, "Pastel2")
venn.diagram(x=list(rownames(res_SFIvsNITsig), rownames(res_ELIvsNITsig), 
                    rownames(res_ELIvsSFIsig)),
             category.names = c("SFI vs NIT", "ELI vs NIT", "ELI vs SFI"),
             filename = "./Imagenes/significativeVennDiagram.png", 
             output = TRUE, 
             imagetype = "png", 
             height = 480, 
             width = 480, 
             resolution = 300, 
             compression = "lzw", 
             main = "Significative genes Venn Diagram",
             main.cex = 0.5,
             lwd = 2, 
             lty = "blank",
             fill = mycol,
             cex = 0.5, 
             fontfamily = "sans", 
             cat.cex = 0.5, 
             cat.default.pos = "outer", 
             cat.pos = c(-27, 27, 135), 
             cat.dist = c(0.055, 0.055, 0.085), 
             cat.fontfamily = "sans", 
             cat.col = mycol, 
             rotation = 1)
```

```{r}
# Genes 'down-regulated':
mycol<-brewer.pal(3, "Pastel2")
venn.diagram(x=list(rownames(SFIvsNIT_down), rownames(ELIvsNIT_down), 
                    rownames(ELIvsSFI_down)),
             category.names = c("SFI vs NIT", "ELI vs NIT", "ELI vs SFI"),
             filename = "./Imagenes/downRegulatedVennDiagram.png", 
             output = TRUE, 
             imagetype = "png", 
             height = 480, 
             width = 480, 
             resolution = 300, 
             compression = "lzw",
             main = "Down-regulated genes Venn Diagram",
             main.cex = 0.5,
             lwd = 2, 
             lty = "blank",
             fill = mycol,
             cex = 0.5, 
             fontfamily = "sans", 
             cat.cex = 0.3, 
             cat.default.pos = "outer", 
             cat.pos = c(-27, 0, 180), 
             cat.dist = c(0.055, 0.055, 0.085), 
             cat.fontfamily = "sans", 
             cat.col = mycol, 
             rotation = 1)
```


```{r}
# Genes 'up-regulated':
mycol<-brewer.pal(3, "Pastel2")
venn.diagram(x=list(rownames(SFIvsNIT_up), rownames(ELIvsNIT_up), 
                    rownames(ELIvsSFI_up)),
             category.names = c("SFI vs NIT", "ELI vs NIT", "ELI vs SFI"),
             filename = "./Imagenes/upRegulatedVennDiagram.png", 
             output = TRUE, 
             imagetype = "png", 
             height = 480, 
             width = 480, 
             resolution = 300, 
             compression = "lzw",
             main = "Up-regulated genes Ven Diagramm",
             main.cex = 0.5,
             lwd = 2, 
             lty = "blank",
             fill = mycol,
             cex = 0.5, 
             fontfamily = "sans", 
             cat.cex = 0.5, 
             cat.default.pos = "outer", 
             cat.pos = c(-27, 27, 135), 
             cat.dist = c(0.055, 0.055, 0.085), 
             cat.fontfamily = "sans", 
             cat.col = mycol, 
             rotation = 1)
```




**SIGNIFICACIÓN BIOLÓGICA**


Voy a utilizar el paquete de Bioconductor *'clusterProfiler'*.

```{r}
library("clusterProfiler")
```


```{r}
library(org.Hs.eg.db)
```



```{r}
# Comparación SFI vs NIT:
# Genero el vector con los genes:
geneList_SFIvsNIT<-as.vector(res_SFIvsNIT$log2FoldChange)
names(geneList_SFIvsNIT)<-res_SFIvsNIT$ENTREZID
geneList_SFIvsNIT<-sort(geneList_SFIvsNIT, decreasing = TRUE)

# Selecciono los genes con un valor absoluto de log2FoldChange mayor que 2:
geneSFIvsNIT<-names(geneList_SFIvsNIT)[abs(geneList_SFIvsNIT) > 2]

# Análisis de enriquecimiento:
egoSFIvsNIT<-enrichGO(geneSFIvsNIT, OrgDb = "org.Hs.eg.db", ont = "BP", pAdjustMethod = "BH", pvalueCutoff = 0.05, readable = TRUE)

# Guardo el análisis de enriquecimiento generado en la carpeta Resultados:
write.table(egoSFIvsNIT, file = "./Resultados/egoSFIvsNIT.csv", sep = ",", row.names = FALSE)

# Gráficos:
png("./Imagenes/barplotSFIvsNIT.png", width = 800, height = 800, res = 72, units = "px", pointsize = 6, bg = "white")
barplot(egoSFIvsNIT, showCategory = 15, font.size = 10, title = "SFI vs NIT Biological process")
dev.off()

png("./Imagenes/cnetplotSFIvsNIT.png", width = 1200, height = 820, res = 72, units = "px", pointsize = 12, bg = "white")
cnetplot(egoSFIvsNIT, showCategory = 4, node_label = "all", foldChange = geneList_SFIvsNIT)
dev.off()
```




```{r}
# Comparación ELI vs NIT:
# Genero el vector con los genes:
geneList_ELIvsNIT<-as.vector(res_ELIvsNIT$log2FoldChange)
names(geneList_ELIvsNIT)<-res_ELIvsNIT$ENTREZID
geneList_ELIvsNIT<-sort(geneList_ELIvsNIT, decreasing = TRUE)

# Selecciono los genes con un valor absoluto de log2FoldChange mayor que 2:
geneELIvsNIT<-names(geneList_ELIvsNIT)[abs(geneList_ELIvsNIT) > 2]

# Análisis de enriquecimiento:
egoELIvsNIT<-enrichGO(geneELIvsNIT, OrgDb = "org.Hs.eg.db", ont = "BP", pAdjustMethod = "BH", pvalueCutoff = 0.05, readable = TRUE)

# Guardo el análisis de enriquecimiento generado en la carpeta Resultados:
write.table(egoELIvsNIT, file = "./Resultados/egoELIvsNIT.csv", sep = ",", row.names = FALSE)

# Gráficos:
png("./Imagenes/barplotELIvsNIT.png", width = 800, height = 800, res = 72, units = "px", pointsize = 12, bg = "white")
barplot(egoELIvsNIT, showCategory = 15, font.size = 11, title = "ELI vs NIT Biological process")
dev.off()

png("./Imagenes/cnetplotELIvsNIT.png", width = 1200, height = 820, res = 72, units = "px", pointsize = 12, bg = "white")
cnetplot(egoELIvsNIT, showCategory = 3, node_label = "all", foldChange = geneList_ELIvsNIT)
dev.off()
```



```{r}
# Comparación ELI vs SFI:
# Genero el vector con los genes:
geneList_ELIvsSFI<-as.vector(res_ELIvsSFI$log2FoldChange)
names(geneList_ELIvsSFI)<-res_ELIvsSFI$ENTREZID
geneList_ELIvsSFI<-sort(geneList_ELIvsSFI, decreasing = TRUE)

# Selecciono los genes con un valor absoluto de log2FoldChange mayor que 2:
geneELIvsSFI<-names(geneList_ELIvsSFI)[abs(geneList_ELIvsSFI) > 2]

# Análisis de enriquecimiento:
egoELIvsSFI<-enrichGO(geneELIvsSFI, OrgDb = "org.Hs.eg.db", ont = "BP", pAdjustMethod = "BH", pvalueCutoff = 0.05, readable = TRUE)

# Guardo el análisis de enriquecimiento generado en la carpeta Resultados:
write.table(egoELIvsSFI, file = "./Resultados/egoELIvsSFI.csv", sep = ",", row.names = FALSE)

# Gráficos:
png("./Imagenes/barplotELIvsSFI.png", width = 800, height = 800, res = 72, units = "px", pointsize = 12, bg = "white")
barplot(egoELIvsSFI, showCategory = 15, font.size = 12, title = "ELI vs SFI Biological process")
dev.off()

png("./Imagenes/cnetplotELIvsSFI.png", width = 1200, height = 820, res = 72, units = "px", pointsize = 12, bg = "white")
cnetplot(egoELIvsSFI, showCategory = 3, node_label = "all", foldChange = geneList_ELIvsSFI)
dev.off()
```



